臺灣高等法院高雄分院刑事判決　　　　100年度上易字第602號
上　訴　人
即　被　告　陳冠
指定辯護人　本院公設辯護人　 李佩娟
上　訴　人
即　被　告　馬光明
上列上訴人因被告詐欺案件，不服臺灣高雄地方法院100 年度易
字第61號中華民國100 年5 月5 日第一審判決（起訴案號：臺灣
高雄地方法院檢察署99年度偵字第21968 號、99年度調偵字第85
4 號），提起上訴，本院判決如下：
     主  文
上訴駁回。
     事  實
一、陳冠、馬光明2 人均明知登記於劉郭麗華名下，由陳冠
    所占用之果貿社區○○○道第35號攤位（下稱系爭35號攤位
    ）之使用權，陳冠已於民國99年1 月31日以新臺幣（下同
    ）16萬元之價格讓渡予林朝淵。詎陳冠、馬光明2 人竟仍
    共同意圖為自己不法所有，而基於詐欺取財之犯意聯絡，於
    99年3 月6 日某時許，先推由陳冠透過不知情之吳國良邀
    約有意購買攤位之阮華靜一同前往高雄市○○路、華夏路附
    近某咖啡廳商談購買攤位之細節，陳冠當場向阮華靜佯稱
    ：系爭35號攤位係其所有，願以30萬元出售，雖該攤位現出
    租他人使用，但99年4 月1 日即可將攤位交予阮華靜使用云
    云，馬光明亦向阮華靜誆稱：系爭35號攤位是陳冠的，30
    萬已經很便宜了，要買趕快買，陳冠是因急著要繳易科罰
    金才賣妳這麼便宜云云，而共同以上開詐術，致阮華靜陷於
    錯誤而同意購買系爭35號攤位之使用權，雙方並於99年3 月
    10日在某代書處簽立「攤位使用權讓渡協議書」，約定陳冠
    應於99年4 月1 日將系爭35號攤位交予阮華靜使用，而該
    攤位之原訂售價30萬元，扣除買方（阮華靜）應另行支付吳
    國良之3 萬元佣金，及自訂約日起迄99年4 月1 日間無法使
    用攤位之差價1 萬元，共計買方應支付賣方（陳冠）26萬
    元價金等買賣條件後，阮華靜即當場交付26萬元予陳冠收
    受。嗣陳冠屆交付攤位之期限（即99年4 月1 日）即藉詞
    推拖遲不交付上開攤位，亦不返還款項且避不見面，阮華靜
    至此始知受騙。
二、案經阮華靜訴由臺灣高雄地方法院檢察署檢察官偵查起訴。
     理  由
甲、證據能力部分：
    按被告以外之人於審判外之言詞或書面陳述，除法律有規定
    者外，不得作為證據；又被告以外之人於審判外之陳述，雖
    不符第159 條之1 至第159 條之4 之規定，但經當事人於審
    判程序同意作為證據，法院審酌該言詞陳述或書面陳述作成
    時之情況，認為適當者，亦得為證據；當事人、代理人或辯
    護人於法院調查證據時，知有第159 條第1 項不得為證據之
    情形，而未於言詞辯論終結前聲明異議者，視為有前項之同
    意，刑事訴訟法第159 條第1 項、第159 條之5 規定甚明。
    經查，本判決後開有關上開犯罪事實所引用之各該被告以外
    之人於審判外之陳述（包括書面陳述），雖屬傳聞證據，惟
    業經被告陳冠、馬光明及檢察官於審理期日時均表示無意見
    而不予爭執，且迄至言詞辯論終結前亦均未聲明異議( 見本
    院卷第50頁、67頁反面) ，本院審酌上開證據資料製作時之
    情況，尚查無違法不當之瑕疵，亦認為以之作為證據應屬適
    當，故揆諸前開法律規定與說明，爰逕依刑事訴訟法第159
    條之5 規定，認前揭證據資料均例外有證據能力。
乙、實體部分：
一、訊據被告陳冠、馬光明固坦承被告陳冠曾透過案外人吳
    國良之介紹，出售系爭35號攤位之權利予告訴人阮華靜，並
    當場收受阮華靜支付之26萬元價金之事實，惟均矢口否認有
    何共同詐欺告訴人阮華靜之犯行，其中被告陳冠於原審
    辯稱：我攤位賣給阮華靜後，阮華靜突然反悔並要求我退還
    原訂售價30萬元之款項，經我表示無力償還後隨即對我提告
    ，故我並無詐欺阮華靜之意，我也沒有將攤位賣給林朝淵云
    云。於本院時則辯稱：系爭35號攤位，當初我並沒有賣給林
    朝淵，我是跟林朝淵借錢。我是向林朝淵借16萬2 千元，攤
    位租金由林朝淵收，每個月一萬元扣掉我的債務，扣到我的
    債務還清為止，我有權利可以轉讓系爭35號攤位給阮華靜。
    該攤位我以價金26萬元讓渡給阮華靜，本來約定在99年4 月
    1 日可以交付攤位給她，但因當時還是案外人開金誠在使用
    ，他要使用到6 月份，我說晚兩個月給她，補貼她一萬元，
    但她不願意。我到99年6 月1 日止還是沒有交付攤位給阮華
    靜之原因，是因為時間還沒到時，阮華靜3 月份就來大吵大
    鬧，所以我賭氣，不願意將攤位給她；又我說要還錢給她，
    但她說要一次還，我沒有辦法。系爭35號攤位是案外人劉郭
    麗華的先生跟我對換的云云。另被告馬光明於原審時則辯
    稱：本案從頭到尾均與其無關，是吳國良介紹阮華靜向陳冠
    購買攤位，我只是應陳冠之邀載陳冠前往洽談買賣攤
    位及簽約事宜而已，但簽約當時我不在場，故我並無以起訴
    書所述言語詐欺阮華靜云云。於本院審理時則先辯稱：系爭
    35號攤位之前並不是陳冠轉渡給林朝淵，是陳冠有拿林
    朝淵一筆錢，要將攤位給他使用云云；後則辯稱：原審卷二
    第134 頁讓渡書是當時林朝淵叫我簽的，是在阮華靜事件之
    前；陳冠應該知道這個35號攤位讓渡給林朝淵，該攤位讓
    渡給林朝淵是發生在99年1 月31日，向阮華靜讓渡所得的26
    萬元，陳冠說自己要拿16萬元給林朝淵，但林朝淵在100
    年6 月間始拿到該16萬元；又二審卷內所附之委託書是99年
    5 月份，本案發生的時候寫的，林朝淵有答應陳冠可以隨
    時將攤位轉讓出去，本件是林朝淵同意陳冠可以將攤位轉
    讓給吳國良，吳國良、陳冠都同意將轉讓給阮華靜所得的
    款項，還給林朝淵，這個時候我才知道，陳冠把系爭攤位
    轉讓給阮華靜。當初因吳國良是我的朋友，他要做生意，問
    我可不可以買，我說做生意一年就可以賺回來，可以買云云
    ；嗣又再辯稱：林朝淵有委託我，答應陳冠隨時可以把攤
    位轉讓出去，錢由我收回來。之前林朝淵就有口頭委託我，
    把錢收回來，林朝淵不要攤位，陳冠隨時可以把攤位轉讓
    出去。吳國良來接洽的時候，我有跟吳國良講，攤位是林朝
    淵的，要還他16萬元。阮華靜的事情還沒有發生之前，陳冠
    與林朝淵就有約定，只要把16萬元還給林朝淵，陳冠就
    可以隨時把攤位轉讓出去云云。
二、經查：
（一）系爭35號攤位係登記在案外人劉郭麗華名下，案發前由被
      告陳冠占有使用之情，除據被告陳冠供承在卷外，並
      有果貿社區聯合管理委員會函附之使用果貿社區○○○道
      35號切結書附卷可稽（見原審卷二第26頁）；又被告陳冠
      透過案外人吳國良之介紹，於99年3 月10日出售系爭35
      號攤位之權利予告訴人阮華靜，雙方約明被告陳冠應自
      99年4 月1 日交付上開攤位予告訴人阮華靜，而該攤位之
      原訂售價30萬元，扣除買方（阮華靜）應另行支付吳國良
      之3 萬元佣金，及自訂約日起迄99年4 月1 日間無法使用
      攤位之差價1 萬元，共計買方應支付賣方（陳冠）26萬
      元價金之買賣條件後，告訴人阮華靜即當場支付26萬元之
      價金予被告陳冠收受之事實，業據證人即告訴人阮華靜
      於偵查、原審審理時證述明確（見偵一卷第9 、10、16、
      17頁，原審卷二第97頁），核與證人吳國良於偵查中之證
      述相符（見偵二卷第48、49頁），並有攤位使用權讓渡協
      議書、借據各1 紙在卷可按（見偵一卷第11、12頁），是
      此部分之事實，堪以認定。
（二）又系爭35號攤位，被告陳冠早於販賣攤位權利予證人阮
      華靜前之99年1 月31日，即以16萬元之價格將攤位權利賣
      予證人林朝淵，並由被告馬光明擔任該讓渡合約之見證人
      等情，業據證人林朝淵於原審審理時證稱：一開始向陳冠
      購買系爭35號攤位權利時，雙方原本言明係20萬元之價
      格，但因陳冠已將該攤位租給他人，扣除該部分租金最
      後就以16萬元成交，其繳付價金後原本要與陳冠簽立讓
      渡契約書，但因陳冠不願意簽名，其只好請馬光明當見
      證人，蓋其在洽談轉讓攤位權利時，馬光明有在旁表示這
      個機會蠻不錯的，投資金額不多，租金很快就回收等語，
      事後才知道這個攤位問題一大堆等語明確（見原審卷二第
      113 至116 頁），並提出日期為99年1 月31日，甲方（賣
      方）欄位空白，乙方（買方）為林朝淵、見證人馬光明之
      系爭35號攤位之「讓渡書」1 份附卷可憑（見原審卷二卷
      第134 頁），且被告馬光明於本院時亦有供述：原審卷二
      第134 頁讓渡書是當時林朝淵叫我簽的，是在阮華靜事件
      之前；陳冠應該知道這個35號攤位讓渡給林朝淵，該攤
      位讓渡給林朝淵是發生在99年1 月31日等語（見本院卷第
      46頁）；是被告陳冠、馬光明2 人均明知系爭35號攤位
      之使用權利早於99年1 月31日即賣予證人林朝淵等情，洵
      堪認定。
（三）再被告陳冠、馬光明2 人均明知系爭35號攤位之使用權
      利早於99年1 月31日即賣予證人林朝淵，猶於事實所示之
      時、地，分別對證人阮華靜誆以：「系爭35號攤位，於99
      年4 月1 日即可交予阮華靜使用」、「30萬已經很便宜了
      ，要買趕快買，陳冠是因急著要繳易科罰金才賣妳這麼
      便宜」云云，致證人阮華靜陷於錯誤，而於99年3 月10日
      向被告陳冠購買系爭35號攤位之使用權利，並當場交付
      26萬元予被告陳冠收受之事實，亦據證人阮華靜於偵查
      、原審審理時證稱：於99年3 月6 日在裕誠路、華夏路某
      咖啡廳洽談及事後簽約時，陳冠保證99年4 月1 日即可
      交付攤位，馬光明也在一旁強調因陳冠要繳易科罰金的
      錢所以才會賣的這麼便宜，我乃於99年3 月10日與陳冠
      簽約，簽約時我交了26萬給陳冠，當時我跟他講價錢，
      他就扣掉佣金3 萬，然後貼我20天的租金補助1 萬，所以
      26萬購買系爭35號攤位，沒想到後來向陳冠要攤位時，
      陳冠又以攤位租給別人到6 月底，要將租金還給該人後
      才可以在4 月1 日交付等事由搪塞而不交付攤位，事後更
      避不見面，寫存證信函也不收，其向管委會查證才發現該
      攤位根本不是陳冠的，且林朝淵說陳冠早就將該攤位
      賣給伊等語明確（見偵一卷第9 、16、17頁，原審卷二第
      97至103 頁）。
（四）上情核與證人吳國良於偵查中證稱：當初是陳冠向其表
      示有一個攤位要以30萬元之價格轉讓，馬光明也在旁說這
      樣很便宜，要買趕快買，故其方介紹阮華靜向陳冠購買
      攤位，簽約時陳冠有說4 月1 日即可交付攤位，馬光明
      也一直說攤位是陳冠的沒有問題，買的比租的還便宜，
      所以阮華靜才付錢向陳冠購買系爭35號攤位，事後其向
      法院提告之後才發現該攤位早就賣給林朝淵，林朝淵也是
      透過馬光明的介紹才購買陳冠上開攤位等語相符（見偵
      二卷第48、49頁），是由上所述可知，被告陳冠、馬光
      明均已知系爭35號攤位早已轉讓予證人林朝淵，被告陳冠
      再無轉讓上開攤位之權利，竟仍分別以上開言語訛詐證
      人阮華靜，使證人阮華靜誤以為其可以買賣繼受系爭35號
      攤位之使用權利，則被告陳冠、馬光明2 人上開所為，
      自屬詐術犯行，其2 人均明知系爭35號攤位之使用權早已
      讓渡予證人林朝淵，猶佯裝成被告陳冠仍係系爭35號攤
      位之權利人，使證人阮華靜陷於錯誤而交付26萬元價金予
      被告陳冠收受，故被告陳冠、馬光明2 人主觀上有不
      法所有意圖之情，亦堪認定。
（五）被告陳冠於原審固辯稱：其攤位賣給阮華靜後，阮華靜
      突然反悔並要求其退還原訂售價30萬元之款項，經其表示
      無力償還後隨即對其提告，故其並無詐欺阮華靜之意，也
      沒有將攤位賣給林朝淵云云。惟系爭35號攤位，被告陳冠
      於99年1 月31日即以16萬元之價格將攤位權利賣予證人
      林朝淵，並收受林朝淵給付之16萬元價金等情，詳如前述
      ，是被告陳冠既已將系爭35號攤位權利賣予證人林朝淵
      ，本身已非上開攤位之權利人，嗣後竟又將上開攤位之權
      利賣予證人阮華靜，並收受證人阮華靜交付之26萬元價金
      ，其行為業屬詐欺無訛，其所辯稱：其並無詐欺阮華靜之
      意，也沒有將攤位賣給林朝淵云云，核與事證不合，乃卸
      責之詞，自非足取；況證人阮華靜係於簽約付款後之3 月
      間某日，因從他人處聽聞被告陳冠早已將該攤位賣予林
      朝淵，遂前往找尋被告陳冠理論，但被告陳冠均避不
      見面一節，業據證人阮華靜於偵查中證述明確（見偵一卷
      第9 、16頁），顯見證人阮華靜係為保障自己權利，方前
      往找尋被告陳冠理論，倘被告陳冠並無詐欺證人阮華
      靜之意，理應依約在4 月1 日交付上開攤位予阮華靜收受
      才是，然被告陳冠竟自99年4 月阮華靜提告迄今，被告
      陳冠均未曾交付系爭35號攤位予證人阮華靜使用，且亦
      未返還阮華靜所支付之價金，業據被告陳冠所自承（見
      本院卷第45頁），亦為證人阮華靜於原審時具結證述屬實
      （見原審卷二第103 頁），益徵被告陳冠明知其已無系
      爭35號攤位權利，猶以上開詐術欺騙證人阮華靜交付26萬
      元價金之情，已至為顯明；從而，被告陳冠上開所辯，
      顯係事後卸責之詞，不足採信。
（六）另被告馬光明於原審辯稱：本案從頭到尾均與其無關，是
      吳國良介紹阮華靜向陳冠購買攤位，我只是應陳冠之
      邀載陳冠前往洽談買賣攤位及簽約事宜而已，但簽約當
      時我不在場，故我並無以起訴書所述言語詐欺阮華靜云云
      。然查，證人阮華靜於偵查、原審審理時證稱：99年3 月
      6 日在裕誠路、華夏路某咖啡廳洽談攤位購買細節時，馬
      光明有在一旁強調因陳冠要繳易科罰金的錢所以才會賣
      的這麼便宜，後來簽約時，馬光明也表明說寫（借據、收
      據）什麼都沒有關係，其要的只是做生意的攤位，不要在
      乎那些等語（見偵二卷第11頁，原審卷二第105 頁）；證
      人吳國良於偵查中亦證稱：99年3 月10日簽約交錢時，因
      陳冠不要寫收據，只願寫借據，雙方僵持不下，此時馬
      光明就說借據與收據沒有分別，只要可以擺攤就好了，故
      阮華靜方與陳冠簽立卷附之「借據」等語（見偵二卷第
      49頁），顯見被告馬光明於證人阮華靜與被告陳冠在咖
      啡廳洽談及代書處簽約時，均有在場並以上開言語幫腔，
      自非如其所述係應陳冠之邀，載陳冠前往洽談買賣，
      本案與其無關，故被告馬光明上開所辯，已難採信；況被
      告陳冠於99年1 月31日以16萬元之價格將系爭35號攤位
      權利賣予證人林朝淵，並由被告馬光明擔任見證人一節，
      亦如前述，則被告馬光明既知系爭35號攤位權利被告陳冠
      早已賣予證人林朝淵，被告陳冠斯時已無轉讓上開攤
      位之權利，竟仍在上開時、地，從旁鼓吹並保證上開攤位
      確係被告陳冠所有，若謂被告馬光明此舉無與被告陳冠
      共同詐欺證人阮華靜之意圖，孰焉能信？從而，被告馬
      光明上開所辯，應係臨訟卸責之詞，不足採信。
三、至被告馬光明經原審判決後，上訴時提出1 份委託書，其內
    容為「本人林朝淵委任馬光明代收取果貿35格攤位轉讓事宜
    ，由陳冠轉讓權利給吳國良，轉讓權利金16萬元整，委託
    馬光明負責收回，以上屬實」( 見本院卷第13頁），欲證明
    證人林朝淵在本案發生之前，即有答應陳冠隨時可以把攤
    位轉讓給證人阮華靜，但只要把16萬元還給林朝淵，則由被
    告馬光明負責代收云云（見本院卷第72頁面、第73頁）。然
    查：
（一）上開委託書卷查並無記載書寫之「日期」，經本院訊之被
      告馬光明則供述，係99年5 月份寫的等語( 見本院卷第47
      頁) ，而本件證人阮華靜係於99年4 月9 日至臺灣高雄地
      方法院檢察署言詞申告( 見偵一卷第8 頁) ，是上開委託
      書應係本案發生後所為，惟證人林朝淵於本院時卻供證：
      我當初想要賣的時候，就寫給馬光明，大約已經一年多了
      ，應該是本案發生之前寫的等語（見本院卷第68頁），與
      被告馬光明上開所述，互核並不一致，相互齟齬，是該委
      託書之真實性，已值懷疑。
（二）被告陳冠自始即否認有將系爭35號攤位讓渡給證人林朝
      淵，而係向證人林朝淵借款16萬2 千元，而將攤位之租金
      由證人林朝淵收取等情，此據被告陳冠於原審及本院供
      述在案（見原審卷二第31、34頁、本院卷第44頁），且被
      告馬光明於本院時亦曾供述：系爭35號攤位之前並不是陳
      冠轉渡給林朝淵，是陳冠有拿林朝淵一筆錢，要將攤
      位給他使用等語（見本院卷第46頁) ，是被告陳冠既自
      始否認有將系爭35號攤位讓渡給證人林朝淵，則證人林朝
      淵在被告陳冠認知上既非該攤位權利人，且亦為被告馬
      光明知悉，則證人林朝淵何來權源出具上開委託書，授權
      被告馬光明於被告陳冠轉讓系爭35號攤位時，向被告陳
      冠收取16萬元?
（三）上開委託書之內容，係指被告馬光明於證人林朝淵同意被
      告陳冠將系爭35號攤位出售，被告馬光明要負責收取16
      萬元交給證人林朝淵。再參之被告馬光明於本院所供述：
      吳國良來接洽的時候，我有跟吳國良講，攤位是林朝淵的
      ，要還他16萬元等語（見本院卷第72頁反面、第73頁）；
      是被告馬光明倘係事前已取得該委託書，且對於被告陳冠
      轉讓系爭35號攤位之價款，須取得16萬元交付給證人林
      朝淵，並已告知證人吳國良，則被告馬光明應自本件價款
      26萬元，負責取得16萬元交付給證人林朝淵方是，然依被
      告馬光明於本院卻又供述：向阮華靜讓渡所得的26萬元，
      陳冠說自己要拿給林朝淵等語（見本院卷第47頁），亦
      係前後矛盾。
（四）被告馬光明於原審時係供述：本案從頭到尾均與其無關，
      是吳國良介紹阮華靜向陳冠購買攤位，其只是應陳冠
      之邀，載陳冠前往洽談買賣攤位及簽約事宜而已（見原
      審卷二第40、111 頁) ，此又與委託書所載被告陳冠將
      系爭35號攤位販賣予吳國良( 即阮華靜) 時，被告馬光明
      要負責依證人林朝淵之委託，將價款內收取16萬元轉讓權
      利金給證人林朝淵之情形亦不相合。
（五）又果係證人林朝淵自始即被告馬光明委託收回轉讓權利金
      16萬元之事，則被告馬光明理應於原審時即提出以為說明
      ，且自始即應為如此抗辯；焉有遲至原審判決後於上訴理
      由書檢附上開不具日期之委託書，及於原審及本院歷次抗
      辯，一再為不同之辯詞，如前所述，是其於本院始提出上
      開委託書，所欲證明之情，實難採信。
（六）再參之依證人林朝淵於本院所證：且攤位又有賣給阮華靜
      的糾紛，所以我急著把攤位賣出去，才口頭委託馬光明，
      說我不要這個攤位等語以觀（見本院卷第73頁），足見證
      人林朝淵對於被告陳冠於事後再出賣系爭35號攤位予證
      人阮華靜之事，事前並不知悉，則其又如何能事先書寫上
      開委託書，委託被告馬光明在被告陳冠出售該攤位時，
      負責收取因買受系爭35號攤位之前支出之16萬元權利轉讓
      金。是被告馬光明上開所辯之詞，核與事實不符，難予採
      信。
（七）雖證人林朝淵於本院有供證：上開委託書是我簽名等語（
      見本院卷第68頁) ，然本院審酌上情，認該委託書顯係於
      原審判決後，證人林朝淵應被告馬光明之要求，為事後臨
      訟所出具，不足採為有利被告馬光明之認定。
四、綜上所述，本件事證已臻明確，被告陳冠、馬光明上開所
    辯，均係事後卸責之詞，不足採信，其2 人共同詐欺之犯行
    ，應堪認定。
五、核被告陳冠、馬光明2 人所為，均係犯刑法第339 條第1
    項之詐欺取財罪。其2 人就上開詐欺取財犯行，有犯意聯絡
    及行為分擔，應論以共同正犯。
六、原審因而適用刑法第28條、第339 條第1 項、第41條第1 項
    前段，刑法施行法第1 條之1 之規定，並審酌被告陳冠正
    值壯年，不思以正當手法賺取財物，竟以一物二賣之手法，
    意圖詐取他人之財物；而被告馬光明不知規勸陳冠之不法
    行為，反而與被告陳冠一搭一唱，而共同詐騙告訴人阮華
    靜之財物，所為已嚴重影響社會正常交易安全，戕害人際信
    任關係及良善本質；且其2 人犯後均矢口否認犯行，迄今仍
    未與告訴人阮華靜達成民事和解，亦未賠償任何款項，顯見
    並無悔改之心，暨考量被告陳冠於本案係基於主導地位，
    其坦承收受告訴人所交付之財物後已自行花用殆盡，而被告
    馬光明係處於從屬之地位，無證據證明其有從中獲取利益，
    及其2 人之犯罪動機、手段、告訴人所生損害非輕等其他一
    切情狀，就被告陳冠部分量處有期徒刑8 月，就被告馬光
    明部分量處有期徒刑5 月，並諭知以1,000 元折算1 日之易
    科罰金折算標準，以資懲儆。本院核原判決認事用法，尚無
    不合，量刑亦屬允當，被告2 人上訴意旨，否認犯罪，指摘
    原判決不當，非有理由，應予駁回。
據上論斷，應依刑事訴訟法第368條，判決如主文。
本案經檢察官林敏惠到庭執行職務。
中    華    民    國  100     年    8     月    17    日
                 刑事第九庭     審判長法  官  莊秋桃
                                      法  官  范惠瑩
                                      法  官  田平安
以上正本與原本無異。
本件不得再上訴。
中    華    民    國  100     年    8     月    17    日
                                  書  記  官  馬蕙梅
附錄本判決論罪科刑法條：
中華民國刑法第339 條
（普通詐欺罪）
意圖為自己或第三人不法之所有，以詐術使人將本人或第三人之
物交付者，處5 年以下有期徒刑、拘役或科或併科1 千元以下罰
金。
以前項方法得財產上不法之利益或使第三人得之者，亦同。
前二項之未遂犯罰之。